臺灣基隆地方法院民事判決　　　　　　 100年度家訴字第38號
原　　　告　陳淑平
被　　　告　李旭雲
上列當事人間請求損害賠償事件，本院於民國100年10月25日言
詞辯論終結，判決如下：
    主      文
原告之訴駁回。
訴訟費用新臺幣陸仟伍佰元由原告負擔。
    事實及理由
一、被告李旭雲經合法通知，未於言詞辯論期日到場，核無民事
    訴訟法第386條所列各款情形，爰依原告聲請，由其一造辯
    論而為判決。
二、原告起訴主張：兩造原為夫妻，嗣被告於民國95年11月間以
    原告違反毒品危害防制條例案件入獄服刑及雙方個性不合等
    理由，提起離婚訴訟，訴訟程序中，兩造曾在本院試行調解
    下，於96年1月23日簽署離婚協議書（下稱離婚協議書）中
    約定：「立書人李旭雲（以下簡稱甲方）陳淑平（以下簡稱
    乙方），雙方本為夫妻，現乙方已判罪確定，甲方無法承受
    家庭重擔，經法院調解，經乙方同意，雙方協議兩願離婚，
    協議內容如下：……二、甲乙雙方所生未成年子女陳丹惠（
    女，88年5月4日生，身分證統一編號：Ｚ000000000號）及陳
    恆生（男，90年7月15日生，身分證統一編號：Ｚ00000000 0
    號）及陳恆達（男，92年12月2日生，身分證統一編號：Ｚ00
    0000000號）之權利義務由乙方行使、負擔之。惟乙方服刑
    出獄前，未成年子女之照顧、扶養由甲方任之。甲方願放棄
    未成年子女之監護權。三、甲方同意歸還乙方鑽戒3只、項
    鍊2條、手鐲2只及鑲玉手鍊1條、玉墜1塊。四、甲方於96年
    1月1日搬離乙方建築物。」等語，然因被告拒不履行該離婚
    協議，調解未能成立，案經本院審理結果判決兩造離婚，嗣
    雖經原告上訴，惟因原告未能繳交出庭之提解費用而確定，
    兩造之婚姻關係於97年7月16日為離婚登記後即消滅，被告
    自應遷離原告所有基隆市○○區○○街107巷5號3樓之房屋
    （下稱系爭房屋）。詎料，被告自97年7月16日兩造婚姻關
    係消滅之日時起至99年8月19日原告出獄返家為止，趁原告
    在監服刑，無法對於系爭房屋及其他財產為管理支配之機會
    ，以完全無關係之路人甲、乙之身分，無權佔用系爭房屋，
    使用屋內之傢俱及電器用品等，並毀損屋內之冰箱、洗衣機
    、窗戶、酒櫃玻璃、紅木椅組等，造成原告財產之重大損害
    。為此，請求確認兩造於96年1月23日簽訂之「離婚協議書
    」中所載上述內容之約定係為有效，被告給付自97年7月16
    日起至99年8月19日止，每月以新臺幣（下同）2萬元計算之
    相當於租金之不當得利合計50萬元、及因家用電器、傢俱毀
    損之損害賠償10萬元，並均自99年9月1日起按年息百分之6
    計算即每月3,000元之利息等情。
三、被告經本院合法通知，未於言詞辯論期日到場，亦未提出書
    狀為任何聲明或陳述。
四、查原告起訴主張：兩造原為夫妻，嗣被告於95年11月間對原
    告提起離婚訴訟，訴訟程序中兩造曾在本院調解之96年1月
    23日簽署系爭離婚協議書，約定子女監護、首飾歸屬及被告
    應遷離系爭房屋等事項，然因兩造未能成立調解，經法院審
    理後判決離婚確定等事實，雖被告未提出書狀為任何聲明或
    陳述，然經本院調取本院96年度婚字第45號及臺灣高等法院
    96年家上字第197號兩造離婚之案卷核閱結果，與原告前開
    主張相符，自堪信為真實，得為本件判斷之基礎。
五、原告主張確認兩造於96年1月23日簽訂系爭離婚協議書之約
    定係有效，並因兩造已離婚而請求被告給付占用系爭房屋之
    不當得利及傢俱等物毀損之損害賠償等情，因此本件之爭點
    應為確認離婚協議書之約定有效否，有無確認之利益？被告
    於兩造離婚後，有無合法之權源居住於系爭房屋內？又系爭
    房屋之損壞是否為被告所為，而應負賠償之責任？以下分別
    詳述之：
  (一)查兩造於96年1月23日簽訂之系爭離婚協議書內載明：「…
    …二、甲乙雙方所生未成年子女陳丹惠（女，88年5月4日生
    ，身分證統一編號：Ｚ000000000號）及陳恆生（男，90 年7
    月15日生，身分證統一編號：Ｚ00000000 0號）及陳恆達（
    男，92年12月2日生，身分證統一編號：Ｚ0 00000000號）之
    權利義務由乙方行使、負擔之。惟乙方服刑出獄前，未成年
    子女之照顧、扶養由甲方任之。甲方願放棄未成年子女之監
    護權。三、甲方同意歸還乙方鑽戒3只、項鍊2條、手鐲2只
    及鑲玉手鍊1條、玉墜1塊。四、甲方於96年1月1日搬離乙方
    建築物。」之約定是否有效，涉及兩造對於未成年子女之權
    利、義務及行使或負擔、原告得否據以請求被告給付兩造所
    約定之上開物品及遷出系爭房屋，原告此一法律上地位之存
    否既有不明確之情形，且此一情形非不得藉由提起之確認訴
    訟加以除去，則本件原告請確認兩造於96年1月23日簽訂系
    爭離婚協議書之約定係為有效，應認有確認之利益，合先敘
    明。按兩願離婚，須具備書面，二人以上證人之簽名及辦理
    離婚戶籍登記等3項要件，始生效力，為民法第1050條所特
    別規定。經查，兩造96年1月23日雖簽有系爭離婚協議書，
    惟既未持以辦理離婚之戶籍登記，兩造婚姻關係之消滅係因
    法院判決離婚確定，已如前述，系爭離婚協議書自難認已有
    效成立；又系爭離婚協議書之約定，均係以兩造之兩願離婚
    合法生效為前提，此由系爭離婚協議書約定：「立書人李旭
    雲（以下簡稱甲方）陳淑平（以下簡稱乙方），雙方本為夫
    妻，現乙方已判罪確定，甲方無法承受家庭重擔，經法院調
    解，經乙方同意，雙方協議兩願離婚，協議內容如下：……
    」等語即明，論理上自無將之割裂而獨立評價其效力之理由
    ，故兩造於96年1月23日簽訂系爭離婚協議書，既因兩造未
    為離婚之戶籍登記而未有效成立，從而，原告請求確認系爭
    離婚協議書相關約定係為有效，應無理由，不應准許。
  (二)再查，依證人即兩造所生之女陳丹惠於本院審理時之證述：
    「（問：原告回家前，被告係住於何處？）住在基隆市○○
    街的地址。」、「（問：原告返家前，都是由被告住在百六
    街照顧妳們？）對。被告有在上班，晚上回家後會做飯給我
    們吃、整理家務。」等語，可認被告於兩造離婚後至原告出
    獄返家前之期間，為照顧扶養兩造之未成年子女陳丹惠、陳
    恆生及陳恆達，確有居住於系爭房屋之事實。按夫妻離婚者
    ，對於未成年子女權利義務之行使或負擔，依協議由一方雙
    方共同任之；限制行為能力人，以其法定代理人之住所為住
    所，民法第民法第1055條第1項及同法第21條，分別定有明
    文。又所謂未成年子女權利義務之行使，應包含對於未成年
    子女之住所指定權。查兩造之婚姻因法院判決離婚而消滅，
    兩造於判決離婚前之96年1月23日簽訂「離婚協議書」第2條
    雖就兩造離婚後對於未成年子女3人權利義務之行使或負擔
    ，已有約定，惟該離婚協議既為無效，兩造於協議書內有關
    未成年子女3人權利義務行使、負擔之約定即失所附麗，難
    認兩造業就未成年子女3人權利義務之行使或負擔已有約定
    ，應認未成年子女3人權利義務之行使或負擔，係由兩造共
    同任之。另查，兩造於判決離婚後，並未變更未成年子女3
    人之住所，應認兩造有以原告之住所即系爭房屋設定為未成
    年子女3人住所之意，解釋上兩造如欲行使或負擔其對於未
    成年子女3人之權利、義務，自應於原告之住所即系爭房屋
    為之。本件依證人陳丹惠前開證述內容，應可認定被告於原
    告在監期間，為行使或負擔其對於未成年子女3人之權利、
    義務，而占有系爭之房屋，其占有非無合法權源。故原告主
    張被告於兩造離婚後，竟以路人甲、乙之身分無權佔用系爭
    房屋，請求被告給付相當於租金之不當得利云云，為無理由
    ，不應准許。
  (三)原告另主張：系爭房屋內之電器、傢俱，均係由被告所損壞
    等語，惟據證人陳丹惠到院之證述：「（問：家中桌子、櫃
    子、地板、門板、窗戶有些毀損之情形，知悉是何人造成的
    嗎？）是弟弟弄的，也有我弄的，是我們小時候在家中玩球
    所造成的。」、「（問：被告住在百六街時，刻意毀損上開
    物品？）不是，都是我和我弟弟用的。」等語，可認系爭房
    屋內之電器、傢俱之損壞，實係兩造未成年子女3人年幼時
    遊玩所致，均非被告所為。準此，原告主張被告應就系爭房
    屋內之電器、傢俱之損壞負擔賠償責任，為無理由，亦不應
    准許。
六、綜上所述，本件原告請求確認兩造於96年1月23日簽訂「離
    婚協議書」之約定係為有效，及被告應給付自97年7月16日
    起至99年8月19日止，每月以2萬元計算之相當於租金之不當
    得利、因家用電器、傢俱毀損之損害10萬元及均自99年9月1
    日起按年息百分之6計算即每月3,000元之利息，均為無理由
    ，不應准許，應均予駁回。
七、訟訟費用6,500元，依民事訴訟法第78條，應由敗訴之原告
    負擔。
八、據上論結，本件原告之訴為無理由，依民事訴訟法第385條
    第1項、第78條，判決如主文。
中    華    民    國    100    年    11    月    4    日
                  家事法庭法    官  何怡穎
以上正本係照原本作成。
對於本件判決如有不服，應於收受送達後20日內向本院提出上訴
書狀，敘述上訴之理由，上訴於臺灣高等法院，並按他造當事人
之人數附具繕本。如委任律師提起上訴者，應一併繳納上訴審裁
判費。
中    華    民    國   100    年    11    月    7     日
                           書記官  莊國南